---
title: "Funções"
output: html_document
---

```{r bibs , message=FALSE, warning=FALSE, paged.print=FALSE}
# Suprimir notação científica e carregar pacotes
options(scipen=999)
options(tidyverse.quiet = TRUE)
# Carregar pacotes
library(tidyverse)
library(geobr)
library(sf)
library(mapview)
library(spdep)
library(lubridate)
library(ggridges)
```

# Carregando Dados

```{r loading}
# Carregar tabela CID-10
cid <- readxl::read_excel("data//CID-10.xltx") %>% select(CAT,DESCRICAO)
# Carregar dados de óbitos
data_ob <- read_rds("data//data_ob.rds")
# Carregar tabela município, microrregião e macrorregião
tab_mun_micro_macro <- read.csv("data//tab_mun_micro_macro_br.csv", 
                                sep = ";", encoding = "UTF-8")
se_minas <- tab_mun_micro_macro %>% filter(UF == "MG" & MACRO_COD == "3107")
cods <- se_minas$MUN_COD %>% str_sub(end =6)
# Carregar dados resumidos
data_summarized <- read_rds('data//data_summarized.rds')
# Carregar dados de taxas padronizadas
data_std_rate <- read_rds('data//data_std_rate.rds')
# Carregar função filter_ob
load('functions//filter_ob.Rdata')
# Filtrar os dados
data <- filter_ob()
```

# Descritivo

## Gráfico de Barras

Função de gráfico de barras que mostra os dados de acordo com o número de CIDs que você deseja ver (`qtd`) e a proporção entre homens e mulheres (`relative`).

```{r }

bar_plot <- function(data, qtd = 10, relative = F){
  # Criando filtro
  filter_freq <- data %>% 
    count(DESCRICAO) %>% arrange(desc(n)) %>% head(qtd)
  filter_freq <- filter_freq$DESCRICAO
  
  if (relative == T){
    data <- data %>% filter (DESCRICAO %in% filter_freq) %>% 
      group_by(SEXO, DESCRICAO) %>% summarise(n = n()) %>% 
      arrange(desc(n))
    # Plotagem
    data %>% ggplot(aes(DESCRICAO,n, fill = SEXO))+
      geom_bar(stat = 'identity', position ='fill')+
      coord_flip()+
      xlab('')+
      ylab('')+
      scale_x_discrete(labels = function(x) stringr::str_wrap(x, width = 25))
    
  } else {
    # Criando filtro
    data <- data %>% filter (DESCRICAO %in% filter_freq) %>% 
      group_by(DESCRICAO) %>% summarise(n = n()) %>% 
      arrange(desc(n))
    # Plotagem
    data %>% ggplot() +
      geom_bar(aes(reorder(DESCRICAO,desc(n)),  n), stat = "identity")+
      xlab('')+
      ylab('')+
      coord_flip()+
      scale_x_discrete(labels = function(x) stringr::str_wrap(x, width = 25))
  }
}
save('bar_plot', file = 'functions//bar_plot.Rdata')

bar_plot(data,relative = F)
bar_plot(data,relative = T)
```

### Gráfico de Barras de um Ano

```{r gráfico de barras}

bar_plot <- function(data, qtd = 10, relative = F){
  # Criando filtro
  filter_freq <- data %>% 
    count(DESCRICAO) %>% arrange(desc(n)) %>% head(qtd)
  filter_freq <- filter_freq$DESCRICAO
  
  if (relative == T){
    data <- data %>% filter (DESCRICAO %in% filter_freq) %>% 
      group_by(SEXO, DESCRICAO) %>% summarise(n = n()) %>% 
      arrange(desc(n))
    # Plotagem
    data %>% ggplot(aes(DESCRICAO,n, fill = SEXO))+
      geom_bar(stat = 'identity', position ='fill')+
      coord_flip()+
      xlab('')+
      ylab('')+
      scale_x_discrete(labels = function(x) stringr::str_wrap(x, width = 25))
    
  } else {
    # Criando filtro
    data <- data %>% filter (DESCRICAO %in% filter_freq) %>% 
      group_by(DESCRICAO) %>% summarise(n = n()) %>% 
      arrange(desc(n))
    # Plotagem
    data %>% ggplot() +
      geom_bar(aes(reorder(DESCRICAO,desc(n)),  n), stat = "identity")+
      xlab('')+
      ylab('')+
      coord_flip()+
      scale_x_discrete(labels = function(x) stringr::str_wrap(x, width = 25))
  }
}
save('bar_plot', file = 'functions//bar_plot.Rdata')

bar_plot(data,relative = F)
bar_plot(data,relative = T)
```

## Histogramas

```{r histogram}

hist_plot <- function(data, qtd = 10, bins = 30, all = F, sex = F){
  if (all == T){
    if(sex == T){    
      data = data
      data %>% 
        ggplot(aes(x = IDADEanos)) +
        geom_histogram(aes(fill = SEXO), bins = bins, alpha = 0.6)+
        xlab('Idade') 
    } else {
      
      data = data
      data %>% 
        ggplot(aes(x = IDADEanos)) +
        geom_histogram(bins = bins)+
        xlab('Idade')
    }
  } else {
    if (sex == T)
      stop()
    # Criando filtro
    filter_freq <- data %>%
      count(DESCRICAO) %>% arrange(desc(n)) %>% head(qtd)
    filter_freq <- filter_freq$DESCRICAO
    # Aplicando filtro
    data <- data %>% filter (DESCRICAO %in% filter_freq)
    # Plotagem
    data %>% 
      ggplot(aes(x = IDADEanos)) +
      geom_histogram(bins = bins)+
      facet_wrap(~DESCRICAO, labeller = labeller(groupwrap = label_wrap_gen(15)))+
      xlab('Idade')+
      ylab("")
  }
}
save('hist_plot', file = 'functions//hist_plot.Rdata')
hist_plot(data)
```

## Gráfico de Densidade

```{r densidade}
density_plot <- function(data,qtd = 10, sex = F){
  # Criando filtro
  filter_freq <- data %>%
    count(DESCRICAO) %>% arrange(desc(n)) %>% head(qtd)
  filter_freq <- filter_freq$DESCRICAO
  # Aplicando filtro
  data <- data %>% filter (DESCRICAO %in% filter_freq)
  # Plotagem
  if (sex == T){
    data %>% 
      ggplot(aes (IDADEanos,y= DESCRICAO ,fill = DESCRICAO))+
      ggridges::geom_density_ridges(alpha = 0.6)+
      xlab('Idade')+ 
      theme(legend.position = "none")+
      facet_wrap(~SEXO, labeller = labeller(groupwrap = label_wrap_gen(15)))
  } else {
    data %>% 
      ggplot(aes (IDADEanos,y= DESCRICAO ,fill = DESCRICAO))+
      ggridges::geom_density_ridges(alpha = 0.6)+
      xlab('Idade')+ 
      scale_x_discrete(labels = function(x) stringr::str_wrap(x, width = 20))+
      theme(legend.position = "none")+
      ylab("")
  }
}
save('density_plot', file = 'functions//density_plot.Rdata')
density_plot(data)
```

## Treemap

```{r}
tree_map <- function(data, qtd = 10, include.others = T){
  
  library(treemapify)
  filter_freq <- data %>% 
    count(DESCRICAO) %>% arrange(desc(n)) %>% head(qtd)
  filter_freq <- filter_freq$DESCRICAO
  if (include.others == T){
    
    data <- data %>% 
      mutate(DESCRICAO = ifelse(DESCRICAO %in% filter_freq, DESCRICAO, "Outros"))
    data %>% 
      group_by(DESCRICAO) %>% summarise(N = n()) %>% 
      ggplot(aes(area = N, fill = DESCRICAO, label = DESCRICAO %>% 
                   str_wrap(width = 15)))+
      geom_treemap()+
      geom_treemap_text()+
      
      theme(legend.position = "none")
  } else {
    data <- data %>% filter(DESCRICAO %in% filter_freq)
    data %>% 
      group_by(DESCRICAO) %>% summarise(N = n()) %>% 
      ggplot(aes(area = N, fill = DESCRICAO, label = DESCRICAO %>% 
                   str_wrap(width = 15)))+
      geom_treemap()+
      geom_treemap_text()+
      theme(legend.position = "none")
  }
}

## Alterar a cor
save('tree_map', file = 'functions//tree_map.Rdata')
tree_map(data)

```

## Pirâmide

```{r}
data %>%
  drop_na(IDADEanos) %>% 
  mutate(age_group = cut(IDADEanos, c(seq(0, 80, by = 5), Inf), 
                         include.lowest = T, right = F)) %>% 
  group_by(SEXO, age_group) %>% 
  summarise(n = n()) %>% mutate(n = ifelse(SEXO == "Feminino", -n, n),
                                age_group = age_group %>% 
                                  str_remove_all("\\[|\\)|\\]") %>% 
                                  str_replace("80,Inf","80+") %>%
                                  str_replace(",","-") %>% 
                                  str_replace("5-10","05-10")) %>% 
  ggplot(aes(n, age_group, fill= SEXO))+
  geom_bar(stat = "identity")
```

# Mapas e Correlação

## Mapas para os dados completos

```{r mapas}
map_mun <- function(data, variable = "rate", palette = "RdBu", satellite = F){
  if (satellite == T){
    library(RColorBrewer)
    mapview(data, zcol = variable, col.regions=brewer.pal(9, palette))
  } else{
    data %>%
      ggplot()+
      geom_sf(aes(fill = !! sym(variable)))+
      theme_bw()+
      scale_fill_distiller(palette = palette)
  }}
save('map_mun', file = "functions//map_mun.Rdata")
map_mun(data_summarized)
```

## Mapas para dados padronizados

```{r}
map_mun_std <- function(data, variable = "Adj", palette = "RdBu", satellite = F){
  if (satellite == T){
    data %>% select(code_muni,name_muni, variable)
    mapview(data, zcol = 'Adj', col.regions=brewer.pal(9,palette))
  } else{
    data %>%
      ggplot()+
      geom_sf(aes(fill = !! sym(variable)))+
      theme_bw()+
      scale_fill_distiller(palette = palette)
  }}
save(map_mun_std,file= "functions//map_mun_std.Rdata")

```

## Gráficos de Correlação

```{r}
cor_plot_smz <- function(data, variables = 'all',
                         method = 'pearson'){
  library(GGally)
  data = data %>% st_drop_geometry()
  
  if (str_detect(variables,"all")[1]) {
    variables = colnames(data)[!colnames(data) %in% 
                                 c('code_muni','Município','name_muni')]
  }else{
    variables = variables
  }
  # Gráfico de correlação
  ggpairs(data, columns= variables,
          lower=list(continuous="smooth"),
          upper=list(continuous = wrap("cor", method = method)),progress = F)
}
save(cor_plot_smz, file = "functions//cor_plot_smz.Rdata")

```

```{r}
cor_plot_std <- function(variables = 'all',
                         method = 'pearson'){
  library(GGally)
  data_std_rate = data_std_rate %>% st_drop_geometry()
  if (str_detect(variables,"all")[1]) {
    variables = colnames(data_std_rate)[!colnames(data_std_rate) %in%
                                          c('code_muni','Município',
                                            'name_muni','LCI','UCI')]
  } else {
    variables = variables
  }
  
  ggpairs(data_std_rate, columns= variables,
          
          lower=list(continuous="smooth"),
          upper=list(continuous =
                       
                       wrap("cor", method = method)),progress = F)
}
```
