---
title: "Dados"
output: "html_document"
---

```{r message=FALSE, warning=FALSE, paged.print=FALSE}
# Desativar notação científica e carregar pacotes
options(scipen=999)
# Carregar pacotes
library(tidyverse)
library(geobr)
# library(microdatasus)
library(brpop)
library(knitr)
library(lubridate)
```

# *Obtendo e Organizando os Dados*

Os dados a serem analisados são referentes à Macrorregião de Saúde Sudeste de Minas Gerais nos últimos 10 anos, abrangendo:

- Mortalidade,

- Aspectos Socioeconômicos,

- Assistência Médica.

## *Selecionando Cidades da Região*

A região em questão pertence ao sudeste de Minas Gerais.

```{r eval=FALSE, include=FALSE}
tab_mun_micro_macro <- read.csv("data//tab_mun_micro_macro_br.csv", 
                                sep = ";", encoding = "UTF-8")
se_minas <- tab_mun_micro_macro %>% filter(UF == "MG" & MACRO_COD == "3107")
# Filtrar os códigos das cidades
cods <- se_minas$MUN_COD %>% str_sub(end = 6)
```

## *Dados Espaciais*

Baixando dados para os mapas.

```{r eval=FALSE}
# Baixar mapas no formato sf (formato IBGE gerado pelo IPEA)
munMG <- read_municipality(code_muni = 31, year = 2020)
write_rds(munMG, "data//munMG.rds")

munMG <- as_Spatial(munMG, cast = TRUE, IDs = paste0("ID", seq_along(regiao)))
```

```{r eval=FALSE}
# O DATASUS usa apenas 6 dígitos para os códigos municipais
munMG <- read_rds('data//munMG.rds')
munMG$code_muni <- str_sub(munMG$code_muni, end = 6)
# Filtrar os dados de Minas Gerais com base na região sudeste
se_map <- munMG %>% filter(code_muni %in% cods) %>% 
  select(code_muni, name_muni)
```

## *Dados de Mortalidade*

Obtendo dados de mortalidade do DATASUS. Este é o banco de dados principal.

```{r eval=FALSE}
# Baixar dados de mortalidade (DATASUS)
# Óbitos por câncer nos municípios de MG de 2010 a 2019
data_ob <- fetch_datasus(year_start = 2010, year_end = 2019, 
                         uf = "MG", 
                         information_system = "SIM-DO")
data_ob <- data_ob %>% select(DTOBITO, IDADE, DTNASC, SEXO, CODMUNRES, CAUSABAS)
data_ob <- process_sim(data_ob)
names(data_ob)
# Obter dados da CID
cid <- readxl::read_excel("data//CID-10.xltx") %>% select(CAT, DESCRICAO)
# Esta etapa leva tempo, então vamos salvar os dados
write_rds(data_ob, "data//data_ob.rds")
```

## *Causas de Morte*

Para analisar a mortalidade por câncer, será produzido outro conjunto de dados.

Códigos propostos para câncer: C00 a C97 e D46.

Seleção baseada na Ripsa.

<http://fichas.ripsa.org.br/2012/c-10/?l=pt_BR>

```{r eval=FALSE}
cid <- readxl::read_excel("data//CID-10.xltx") %>% select(CAT, DESCRICAO)
data_ob <- read_rds("data//data_ob.rds") %>% 
  mutate(CAUSABAS = CAUSABAS %>% str_sub(end = 3) %>% as.factor()) %>%
  select(-c(10:17)) %>% 
  left_join(cid, by = c('CAUSABAS'='CAT')) %>% 
  mutate(CAUSABAS = CAUSABAS %>% as.factor(),
         IDADEanos = IDADEanos %>% as.integer(),
         DTOBITO = DTOBITO %>% ymd() %>% year)
```

## *Dados Populacionais*

```{r eval=FALSE}
# Baixar dados populacionais (DATASUS)
library(brpop)
# Identificar as categorias de população e mesclar os dados
mun_male_pop$m_pop <- mun_male_pop$pop
mun_male_pop <- mun_male_pop %>% select(-pop) %>% filter(age_group != "Total")

mun_female_pop$f_pop <- mun_female_pop$pop
mun_female_pop <- mun_female_pop %>% select(-pop) %>% filter(age_group != "Total")
mun_pop <- mun_pop()
mun_pop$t_pop <- mun_pop$pop
mun_pop <- mun_pop %>% select(-pop) %>% filter(age_group != "Total")
# Dados populacionais com categorias de sexo
mun_pop_mft <- left_join(mun_pop, mun_male_pop) %>% 
  left_join(mun_female_pop) %>% 
  mutate(
    pop = t_pop) %>% select(-t_pop)
# Salvar dados populacionais
write_rds(mun_pop_mft,"data//mun_pop.rds")
```

```{r eval=FALSE}
# Carregar
mun_pop <- read_rds("data//mun_pop.rds")
```

## *Dados Socioeconômicos*

Primeiro, precisamos filtrar os dados a serem usados.

```{r eval=FALSE}
# Variáveis selecionadas
var_census <- 
  str_split(c('Codmun6
Município
AGUA_ESGOTO
ESPVIDA
GINI
IDHM
IDHM_E
IDHM_L
IDHM_R
pesoRUR
pesotot
pesourb
RDPC
SOBRE40
SOBRE60
T_AGUA
T_BANAGUA
T_ENV
T_LIXO
T_LUZ
THEIL') ,"\n")[[1]]

# Dados agregados
siglas_ag <- readxl::read_excel("data//censo_agregado.xlsx", sheet = 1) %>% filter(SIGLA %in% var_census)
write_rds(siglas_ag, "data//siglas_ag.rds")
census_2010 <- readxl::read_excel("data//censo_agregado.xlsx", sheet = 2)
# Filtrar apenas zona da mata
# E
# Selecionar dados que possam estar mais relacionados a doenças
census_2010 <- census_2010 %>% 
  filter (Codmun6 %in% cods & ANO == 2010) %>% 


  select(all_of(var_census)) %>% select(-Município) %>% 
  mutate(Codmun6 = Codmun6 %>%  as.character())
# Salvar
write_rds(census_2010,"data//census_2010.rds")
```

## *Cobertura da APS (Atenção Primária à Saúde)*

```{r eval=FALSE}
# Dados de cobertura em datas desde 2007, então vamos reunir todos em um conjunto de dados
library(readxl)
coverage <- tibble()
for (i in 2010:2020){
  
  coverage_l <-  
    read_excel("data/APS/Historico-AB-MUNICIPIOS-2007-202012.xlsx", 
               sheet = i %>% as.character()) %>% 
    mutate(year = i,
           mun = CO_MUNICIPIO_IBGE %>% 
             str_sub(end = 6))%>% 
    select(!c(CO_REGIAO,NO_REGIAO,
              NU_COMPETENCIA,SG_REGIAO,
              CO_UF_IBGE, NO_UF_ACENTUADO,SG_UF))
  
  # Selecionar o mês 6 como referência
  coverage_6 <- tibble()
  for (o in cods){
    lil <- coverage_l %>% filter (mun == o) %>% 
      mutate(mes = 1:12) %>% filter (mes == 6)
    coverage_6 <- bind_rows(lil, coverage_6)
  }
  
  coverage <- bind_rows(coverage, coverage_6)
  
}
write_rds(coverage, "data//APS//health_coverage_6.rds")

# Dados apenas para 2010
coverage <- read_rds("data//APS//health_coverage_6.rds")
aps_coverage_2010 <- coverage %>% 
  filter(year == 2010) %>% 
  select(c(mun, PC_COBERTURA_SF,PC_COBERTURA_AB)) %>% 
  mutate_all(~str_replace(.,",",".")) %>% 
  mutate(PC_COBERTURA_SF = PC_COBERTURA_SF %>% as.numeric(),
         PC_COBERTURA_AB = PC_COBERTURA_AB %>% as.numeric())
write_rds(aps_coverage_2010,"data//aps_coverage_2010.rds")
```

## *Cobertura Suplementar (ANS)*

<https://www.gov.br/ans/pt-br/acesso-a-informacao/perfil-do-setor/dados-e-indicadores-do-setor/baixar-base-de-dados>

```{r eval=FALSE}
# População em 2010
pop_2010 <- mun_pop %>% filter(year == 2010) %>% group_by(mun) %>% 
  summarise(pop = sum(pop))
# Total de pessoas com seguro saúde em 06/2010
coverage_ANS <- 
  xlsx::read.xlsx("data//ANS//ANS-tabnet-2010-06.xlsx", 
                  sheetIndex = 1) %>%
  mutate(mun = `Mun.residência` %>% 
           str_remove_all('[:alpha:]|-|\'| ') %>% as.numeric()) %>%
  select(mun, pop_ans = Total ) %>% 
  left_join(pop_2010) %>% mutate(coverage_ANS = round(pop_ans/pop,2),
                                 mun = mun %>% as.character()) %>% 
  select(mun, coverage_ANS)
write_rds(coverage_ANS,file = "data//covarege_ANS.rds")
```


## Lista de Variáveis
```{r eval=FALSE, include=FALSE}
variables_list <- c("SMR", "expected","Crude","Adj","AGUA_ESGOTO",
                    "ESPVIDA","GINI","IDHM","IDHM_E","IDHM_L","IDHM_R","pesoRUR",
                    "pesotot","pesourb","RDPC","SOBRE40","SOBRE60","T_AGUA",
                    "T_BANAGUA","T_ENV","T_LIXO","T_LUZ","T_SLUZ","THEIL",
                    "FECTOT","PC_COBERTURA_SF","PC_COBERTURA_AB","coverage_ANS")
write_rds(variables_list, 'variables_list.rds')
```


