---
title: "Tratamento de Dados"
output: html_document
date: "2023-01-30"
---

```{r bibs , message=FALSE, warning=FALSE, paged.print=FALSE}
# Remover notação científica e carregar pacotes
options(scipen=999)
options(tidyverse.quiet = TRUE)
# Carregando pacotes
library(tidyverse)
library(spdep)
library(lubridate)
```

# *Carregando Dados*

```{r loading}
## *Selecionando cidades na região*
tab_mun_micro_macro <- read.csv("data//tab_mun_micro_macro_br.csv", 
                                sep = ";", encoding = "UTF-8")
se_minas <- tab_mun_micro_macro %>% filter(UF == "MG" & MACRO_COD == "3107")
# Filtrando com os códigos das cidades
cods <- se_minas$MUN_COD %>% str_sub(end =6)
# Baixando o mapa em sf (formato IBGE gerado pelo IPEA)
munMG <- read_rds('data//munMG.rds')
# O DATASUS usa apenas 6 dígitos para os códigos das cidades
munMG$code_muni <- str_sub(munMG$code_muni, end = 6)
# Filtrando dados de Minas Gerais com base na região sudeste
se_map <- munMG %>% filter(code_muni %in% cods) %>% 
  select(code_muni, name_muni)
# Regiões vizinhas
w.nb <- poly2nb(se_map)
## *Causas de morte*
cid <- readxl::read_excel("data//CID-10.xltx") %>% select(CAT,DESCRICAO)
data_ob <- read_rds("data//data_ob.rds")
## Dados populacionais
mun_pop <- read_rds("data//mun_pop.rds")
## Censo
census_2010 <- read_rds("data//census_2010.rds")
# Cobertura APS
aps_coverage_2010 <- read_rds("data//aps_coverage_2010.rds")
# ANS
coverage_ANS <- read_rds("data//covarege_ANS.rds") 
# Variáveis
variables_list <- read_rds('data//variables_list.rds')
```

# Filtragem de Dados

## Função para filtrar o conjunto de dados

```{r filter}
filter_ob <- function(sex = 'FM',age_start = 0,age_end = 200, 
                      year_start = 2010, year_end = 2019, mun = "all"){
  options(tidyverse.quiet = TRUE)
  require(tidyverse)
  if (sex == "FM")
    sex = c("Feminino", "Masculino")
  if (str_detect(mun,"all")[1])
    mun =  c(cods)
  # Salvando objeto no ambiente
  data_ob %>% 
    filter(
      grepl("^C|^D46", CAUSABAS) &
        SEXO %in% sex &
        IDADEanos %in% c(age_start:age_end) &
        DTOBITO >= year_start &
        DTOBITO <= year_end&
        CODMUNRES %in% mun) %>% 
    mutate(DESCRICAO = 
             DESCRICAO %>% 
             # Removendo o início do nome das neoplasias
             str_remove("Neoplasia maligna dos |Neoplasia maligna das |Neoplasia maligna, |Neoplasia maligna da |Neoplasia maligna do ") %>% 
             str_to_sentence()
    )
}
save('filter_ob', file = 'functions//filter_ob.Rdata')
```

### Função para filtrar e categorizar dados com base na idade

Isso é útil para entender melhor os dados agregados e calcular uma taxa padronizada

```{r}
filter_ob_cat_age <- function (sex = 'FM', 
                               age_start = "00 a 04 years",
                               age_end = "80 years or more", 
                               year_start = 2010, year_end = 2019, 
                               mun = "all"){
  if(sex == "F"){
    sex = c("Feminino")
  }
  if(sex == "M"){
    sex = c("Masculino")
  }
  if (sex == "FM")
    sex = c("Feminino", "Masculino")
  if (mun == "all")
    mun = cods
  # Lógica de idade
  age_start = str_extract_all(age_start,"[0-9]+")[[1]][1] %>% 
    as.numeric()
  if (age_end == "80 years or more"){
    age_end = Inf
  } else {
    age_end = str_extract_all(age_end,"[0-9]+")[[1]][2] %>% 
      as.numeric()
  }
 # Gerando dados filtrados
  data_filter <- data_ob %>% 
    filter(
      grepl("^C|^D46", CAUSABAS) &
        SEXO %in% sex &
        DTOBITO >= year_start &
        DTOBITO <= year_end &
        CODMUNRES %in% mun)
  # Dividindo a idade e resumindo
  data_cat_age <- data_filter %>% drop_na(IDADEanos) %>% 
    mutate(age_group = cut(IDADEanos, c(seq(0, 80, by = 5), Inf), 
                           include.lowest = T, right = F)) %>% 
    filter (IDADEanos >= age_start & IDADEanos <= age_end) # Filtrando por idade
  data_cat_age <- data_cat_age %>% group_by(age_group, CODMUNRES) %>% 
    summarise(n = n()) %>% 
    pivot_wider(names_from = age_group, values_from = n, values_fill=0)
  # Adicionando nomes às colunas
  colorder <- c('mun')
  for (i in 1:(length(data_cat_age)-1)){
    col <- paste(
      str_extract_all(
        colnames(data_cat_age)[2:length(data_cat_age)],"[0-9]+")[[i]][1],
      'to',
      as.integer(
        str_extract_all(
          colnames(data_cat_age)[2:length(data_cat_age)],"[0-9]+")[[i]][2])-1,
      'years')
    col <- ifelse(col %>% str_detect("NA"), "80 years or more", col)
    colorder <- c(colorder,col)
  }
  colorder <<- colorder
  
  colnames(data_cat_age) <- colorder
  
  return(data_cat_age)
}
save(filter_ob_cat_age,file ="functions//filter_ob_cat_age.Rdata")
filter_ob_cat_age()
```


# *Agregando Dados*

## *Resumindo dados de mortalidade e adicionando dados espaciais*

Agora precisamos agregar os dados com base nos municípios e no tempo. Vamos criar uma função para facilitar a análise de diferentes períodos de tempo.

```{r}
summarize_ob <- function(sex = 'MF', 
                         age_start = "00 to 04 years",
                         age_end = "80 years or more",
                         year_start = 2010, year_end = 2019,mun = "all"){
  if (str_detect(mun,"all")[1])
    mun = cods
  # Processing population to make rates
  if(sex == "F"){
    sex = c("Feminino")
    mun_pop_ <- mun_pop %>% select(-pop) %>% mutate(pop = f_pop) %>% 
      select(-c(f_pop, m_pop))
  }
  if(sex == "M"){
    sex = c("Masculino")
    mun_pop_ <- mun_pop %>% select(-pop) %>% mutate(pop = m_pop) %>% 
      select(-c(f_pop, m_pop))
  }
  if(sex == "MF"){
    sex = c("Feminino", "Masculino")
    mun_pop_ <- mun_pop %>% select(-c(f_pop, m_pop))
  }
  # making the classes of age as factor for filtering
  mun_pop_ <- mun_pop_ %>% 
    mutate(age_group = age_group %>%
             str_remove("From ") %>%
             str_replace_all("0 to 4 years","00 to 04 years") %>% 
             str_replace_all("5 to 9 years", "05 to 09 years"),
           age_fct = age_group %>% as.factor()) %>% arrange(age_fct) %>% 
    mutate(age_fct = age_fct %>% as.integer())
  
  age_start_ <-  filter(mun_pop_, age_group == age_start)[1,5] %>% as.numeric()
  age_end_ <-  filter(mun_pop_, age_group == age_end)[1,5] %>% as.numeric()
  
  mun_pop_ <- mun_pop_ %>% 
    filter(year >= year_start & year <= year_end,
           age_fct %in% c(age_start_:age_end_),
           grepl("^31", mun),
           pop>0) %>%
    group_by(mun) %>% 
    summarise(sum_pop = sum(pop)) %>% 
    select(mun,sum_pop) %>%
    mutate(mun=as.character(mun)) %>% 
    filter(mun %in% mun)
  # age logical for processing death
  age_start = str_extract_all(age_start,"[0-9]+")[[1]][1] %>% 
    as.numeric()
  if (age_end == "80 years or more"){
    age_end = Inf
  } else {
    age_end = str_extract_all(age_end,"[0-9]+")[[1]][2] %>% 
      as.numeric()
  }
  #saving object 
  data_summarize <-  data_ob %>% 
    filter(
      grepl("^C|^D46", CAUSABAS) &
        SEXO %in% sex &
        IDADEanos %in% c(age_start:ifelse(age_end == Inf, 150, age_end)) &
        DTOBITO >= year_start &
        DTOBITO <= year_end &
        CODMUNRES %in% cods) %>% 
    group_by(CODMUNRES) %>% 
    summarize(n_deaths = n())
  # summarizing the couting
  data_summarize <- left_join(data_summarize,mun_pop_, 
                              by = c('CODMUNRES'= 'mun')) %>% 
    mutate(rate = round(n_deaths/sum_pop*10^5,2))
  # adding basic care coverage
  data_summarize <- left_join(data_summarize, aps_coverage_2010,
                              by = c('CODMUNRES'= 'mun'))
  # adding ANS data
  data_summarize <- left_join(data_summarize, coverage_ANS,
                              by = c('CODMUNRES'= 'mun'))
  #Adding census data
  data_summarize <- left_join(data_summarize,census_2010, 
                              by = c("CODMUNRES" = "Codmun6"))
  # Adding geom variable
  data_summarized <- left_join(se_map, data_summarize, 
                               by = c("code_muni" = "CODMUNRES"))
  return(data_summarized)
}

save('summarize_ob', file = "functions//summarize_ob.Rdata")
data_summarized <- summarize_ob()
```

### Padronizando dados

Com base na população mundial padrão

```{r}
std_rate <-  function (sex = "MF", 
                       age_start = "00 to 04 years",
                       age_end = "80 years or more", 
                       year_start = 2010, year_end = 2019, 
                       mun = "all"){
  if (str_detect(mun,"all")[1])
    mun = cods
  # Processando a população para cálculo das taxas
  if(sex == "F"){
    sex = c("Feminino")
    mun_pop_ <- mun_pop %>% select(-pop) %>% mutate(pop = f_pop) %>% 
      select(-c(f_pop, m_pop))
  }
  if(sex == "M"){
    sex = c("Masculino")
    mun_pop_ <- mun_pop %>% select(-pop) %>% mutate(pop = m_pop) %>% 
      select(-c(f_pop, m_pop))
  }
  if(sex == "MF"){
    sex = c("Feminino", "Masculino")
    mun_pop_ <- mun_pop %>% select(-c(f_pop, m_pop))
  }
  library(epitools)
  # Gerando o banco de dados
  data_cat_age <- filter_ob_cat_age(year_start = year_start, year_end = year_end)
  colorder <- data_cat_age %>% colnames()
  # População padrão mundial
  standard <- read.csv("data//standard.csv",header = T) %>% 
    mutate(MUN_CODE = MUN_CODE %>% as.integer())
  colnames(standard) <- colorder
  # Dados de população
  mun_pop_ <- mun_pop %>% 
    mutate(age_group = age_group %>% str_remove("From ")) %>% 
    filter (year >= year_start & year <= year_end) %>% 
    group_by(age_group, mun) %>%
    summarise(pop = sum(pop)) %>%
    pivot_wider(names_from = age_group, values_from = pop)  %>%
    relocate(`5 to 9 years`, .before = `10 to 14 years`)
  ## Loop para estimar a taxa padronizada para todos os municípios
  taxapad_total <- tibble()
  for (i in cods){
    p <- mun_pop_ %>% filter(mun == i) 
    t <- filter(data_cat_age, mun == i)  %>% mutate(mun = mun %>% as.integer())
    temptib <- bind_rows(t,p,standard)
    temp <- ageadjust.direct(count=temptib[1,c(2:18)],
                             pop=temptib[2,c(2:18)],
                             stdpop=temptib[3,c(2:18)])
    tib <- tibble(mun = i, Taxa = round(temp*100000,2)[1], 
                  Taxa_padronizada = round(temp*100000,2)[2])
    taxapad_total <- taxapad_total %>% bind_rows(tib)
  }
  # Adicionando dados do censo
  taxapad_total <- left_join(taxapad_total,census_2010, by = c("mun" = "Codmun6"))
  # Adicionando cobertura da atenção básica
  taxapad_total <- left_join(taxapad_total, aps_coverage_2010, by = c('mun'= 'mun'))
  # Adicionando dados da ANS
  taxapad_total <- left_join(taxapad_total, coverage_ANS,by = c('mun'= 'mun'))
  # Adicionando geometria
  taxapad_total <- left_join(se_map, taxapad_total, by = c("code_muni" = "mun"))
  return(taxapad_total)
}
save('std_rate', file = "functions//std_rate.Rdata")
std_rate()
write_rds(data_std_rate,"data//data_std_rate.rds")

```

## Óbitos Esperados

```{r}
SMR <- function(sex = "MF", 
                year_start = 2010, year_end = 2019, 
                mun = "all"){
  library(SpatialEpi)
  if (str_detect(mun,"all")[1])
    mun = cods
  # Processando a população para calcular as taxas
  if(sex == "F"){
    sex = c("Feminino")
    mun_pop_ <- mun_pop %>% select(-pop) %>% mutate(pop = f_pop) %>% 
      select(-c(f_pop, m_pop))
  }
  if(sex == "M"){
    sex = c("Masculino")
    mun_pop_ <- mun_pop %>% select(-pop) %>% mutate(pop = m_pop) %>% 
      select(-c(f_pop, m_pop))
  }
  if(sex == "MF"){
    sex = c("Feminino", "Masculino")
    mun_pop_ <- mun_pop %>% select(-c(f_pop, m_pop))
  }
  pop_e <- mun_pop_ %>% 
    mutate(age_group = age_group %>% str_remove("From ")) %>% 
    filter (year >= year_start & year <= year_end) %>% 
    filter(mun %in% cods) %>% 
    group_by(age_group, mun) %>%
    summarise(pop = sum(pop))
  
  # Dados de óbitos
    # Salvando objeto no ambiente
  data_filter <-  data_ob %>% 
    filter(
      grepl("^C|^D46", CAUSABAS) &
        SEXO %in% sex &
        DTOBITO >= year_start &
        DTOBITO <= year_end &
        CODMUNRES %in% mun)
  total_ob_e <- data_filter %>% 
    drop_na(IDADEanos) %>% 
    mutate(age_group = cut(IDADEanos, c(seq(0, 80, by = 5), Inf), 
                           include.lowest = T, right = F)) 
  total_ob_e <- total_ob_e %>% group_by(age_group, CODMUNRES) %>% 
    summarise(n = n()) %>% 
    pivot_wider(names_from = age_group, values_from = n, values_fill=0)
  # Renomeando colunas
  colnames(total_ob_e) <- colorder
  long_data <- total_ob_e %>% pivot_longer(c(2:18), names_to = "age_group") %>% 
    mutate(mun = mun %>% as.integer()) 
  # Mesclando
  long_data <- left_join(long_data, pop_e, by = c("mun", "age_group"))
  # Estimando E
  COD_MUN <- as.character(unique(total_ob_e$mun))
  n <- length(COD_MUN)
  E_ob <- data.frame(mun = COD_MUN, expected=rep(NA,n))
  E_ob$expected <- round(SpatialEpi::expected(population=long_data$pop, 
                                  cases=long_data$value, n.strata= 17))
  # Somando linhas
  total_ob_e$observed <- rowSums(total_ob_e[,-1])
  # Mesclando com dados observados
  E_ob <- left_join(E_ob,total_ob_e[,c(1,19)], by = c("mun")) %>% as_tibble()
  E_ob %>% arrange(desc(expected))
  
  E_ob$SMR <- round(E_ob$observed/E_ob$expected,2)
  return(E_ob)
}
save('SMR', file = "functions//SMR.Rdata")
SMR()
```