---
title: "R Notebook"
output:
  html_document:
    df_print: paged
---

```{r setup, include=FALSE}
knitr::opts_chunk$set(warning = FALSE, message = FALSE)
```

# Análise Exploratória

```{r}
library(tidyverse)
library(DataExplorer)
library(GGally)
library(sf)
library(mapview)
library(rstatix)
# Funções Externas
load('functions//map_mun.Rdata')
load('functions//filter_ob.Rdata')
```


## Carregando os dados

```{r}
data_10_19 <- read_rds("data//data_10_19.rds")
data_ob <- read_rds("data//data_ob.rds")
tab_mun_micro_macro <- read.csv("data//tab_mun_micro_macro_br.csv", 
                                sep = ";", encoding = "UTF-8")
se_minas <- tab_mun_micro_macro %>% filter(UF == "MG" & MACRO_COD == "3107")
cods <- se_minas$MUN_COD %>% str_sub(end =6)
```

## Processando dados de mortalidade para análise 
```{r}
data <- data_10_19  %>%
  mutate( PC_COBERTURA_SF = PC_COBERTURA_SF %>% as.integer(),
          PC_COBERTURA_AB = PC_COBERTURA_AB %>% as.integer(),
          pct_rur = round(pesoRUR/pesotot,2),
          pct_urb= round(pesourb/pesotot,2),
          AB_dummy = ifelse(PC_COBERTURA_AB >= 80, 1,0) %>% 
            as.factor(),
          SF_dummy = ifelse(PC_COBERTURA_SF >= 80, 1,0) %>% 
            as.factor(),
          T_AGUA_dummy = ifelse(T_AGUA >=95, 1,0) %>% 
            as.factor(),
          T_BANAGUA_dummy = ifelse(T_BANAGUA >=95, 1,0) %>% 
            as.factor(),
          T_LIXO_dummy = ifelse(T_LIXO >=95, 1,0) %>% 
            as.factor(),
          T_LUZ_dummy = ifelse(T_LUZ >=95, 1,0) %>% 
            as.factor(),
          AGUA_ESGOTO_dummy = ifelse(AGUA_ESGOTO <=5,1,0) %>% 
            as.factor(),
          region_hc = region_hc %>% as.factor())
summary(data)
data_sex_age <- filter_ob() %>%
  drop_na(IDADEanos) %>% 
  mutate(age_group = cut(IDADEanos, c(seq(0, 80, by = 5), Inf), 
                         include.lowest = T, right = F)) %>% 
  group_by(SEXO, age_group) %>% 
  summarise(n = n()) %>% mutate(age_group = age_group %>% 
                                  str_remove_all("\\[|\\)|\\]") %>% 
                                  str_replace("80,Inf","80+") %>%
                                  str_replace(",","-") %>% 
                                  str_replace("5-10","05-10"))
```

## Análise Descritiva

### Descritivo da Mortalidade
```{r}
# Selecionando variáveis de mortalidade
data_m <- data %>% select(name_muni,n_deaths,Taxa_padronizada, expected, SMR)
# Resumindo os dados
summary(data_m)
DataExplorer::plot_histogram(data_m)
DataExplorer::plot_qq(data_m)
```

Quanto aos dados de mortalidade no intervalo de 2010-2019, percebemos uma distribuição desigual esperada de mortes, contrastada por uma taxa e SMR de distribuição aparentemente normais, com médias e medianas muito semelhantes entre si.

```{r}
# Tabela de idade e sexo
DT::datatable(data_sex_age %>% 
                pivot_wider(names_from = SEXO, values_from = n) %>% 
                mutate(total = Feminino + Masculino))

table_sex_age <- data_sex_age %>% 
                pivot_wider(names_from = SEXO, values_from = n) %>% 
                mutate(total = Feminino + Masculino)

table_sex_age <- table_sex_age %>%
  mutate(
    Feminino_pct = round(Feminino / sum(Feminino),4),
    Masculino_pct = round(Masculino / sum(Masculino),4),
  )
table_sex_age <- table_sex_age[,c(1,2,5,3,6,4)]
sum_sex <- data_sex_age %>% group_by(SEXO) %>% 
  summarise(sum = sum(n))
sum_sex_total <-bind_cols(age_group = 'total', 
                          sum_sex %>% summarise(total = sum(sum)))

sum_sex <- sum_sex  %>% pivot_wider(names_from = SEXO, values_from = sum) %>% bind_cols(sum_sex_total)
table_sex_age <- bind_rows(table_sex_age,sum_sex)

xlsx::write.xlsx(table_sex_age, "tables//table1.xlsx")
```

Na distribuição por idade e sexo, percebemos que a maior parte das mortes se concentra acima dos 60 anos, sendo que a partir da faixa etária de 60-65 até 75-80, a relação de mortes é bem equiparada.

No quesito sexo, a maioria das mortes é masculina. Além disso, a mediana da idade de cada grupo é diferente entre si.

```{r}
# Tabela para os dados
DT::datatable(data_m %>% arrange(desc(n_deaths)))
# Mapa
data_m %>% map_mun('Taxa_padronizada',satellite = T)
data_m %>% map_mun('SMR', satellite = T)
```

* A cidade que teve menos mortes foi Olaria, com 16 mortes, mas 62 cidades das 94 possuem menos de 100 mortes no período.
* Juiz de Fora foi a cidade com mais mortes, com 5.15 vezes mais mortes que Muriaé. Isso era esperado devido às populações das cidades no topo.
* Quando avaliada a taxa por 100.000 habitantes, a cidade com o maior número foi Antônio Prado de Minas, seguida de outras cidades que são fronteiras com o RJ.
* Cidades próximas a Ubá e algumas na fronteira sul com o RJ, perto de Resende, parecem ter menores taxas.
* O mesmo padrão é observado nas SMR. Além disso, a cidade com a maior SMR foi fronteiriça com JF, Ewbank da Câmara, seguida por Simão Pereira. As com menores SMR foram próximas a Ubá, sendo Ubá a quarta cidade com menor taxa, mesmo sendo um centro de referência regional.


### Descritivo sobre a Saúde

```{r}
data_hc <- data %>% dplyr::select(name_muni,PC_COBERTURA_SF,PC_COBERTURA_AB,
                                  coverage_ANS, AB_dummy, SF_dummy, region_hc) 
# Resumindo os dados
summary(data_hc)
DataExplorer::plot_histogram(data_hc)
DataExplorer::plot_bar(data_hc)

```

Quanto à cobertura de saúde, percebemos uma distribuição normal na porcentagem de pessoas com plan

os de saúde na região, sendo que a curva tem uma assimetria à direita. Quanto à cobertura de saúde primária, ambas as variáveis têm valores próximos a 100% de média.

```{r}
# Tabela para os dados
DT::datatable(data_hc %>% arrange(desc(PC_COBERTURA_SF)))
# Mapa
data_hc %>% map_mun('PC_COBERTURA_SF',satellite = T)
data_hc %>% map_mun('PC_COBERTURA_AB',satellite = T)
data_hc %>% map_mun('coverage_ANS',satellite = T)
data_hc %>% map_mun('AB_dummy',satellite = T)
data_hc %>% map_mun('SF_dummy',satellite = T)
data_hc %>% map_mun('region_hc',satellite = T)
```

* Quanto à cobertura de saúde da família, alguns outliers incluem Além Paraíba, Juiz de Fora e Orizânia, entre outros. Algumas cidades próximas a Ubá possuem valores menores, enquanto outras com valores menores estão distribuídas de maneira heterogênea.
* Quanto à cobertura de atenção básica, o padrão se repete, mas os valores são um pouco maiores em média.
* Quanto à cobertura por planos de saúde, não se nota grande concentração em nenhuma região. Pedro Teixeira é a cidade com o maior valor, 0.21, enquanto Santos Dumont, Estrela Dalva e Guiricema possuem 0.04, o menor valor.


### Descritivo Socioeconômico


```{r}
# Significado das abreviações
siglas <- read_rds('data//siglas_ag.rds')
DT::datatable(siglas)
```

#### Relacionado à Idade

```{r}
data_age <- data %>% select(name_muni,ESPVIDA,SOBRE40,SOBRE60,T_ENV)
# Resumindo os dados
summary(data_age)
DataExplorer::plot_histogram(data_age)
```

As distribuições nesta categoria são todas normais.

```{r}
# Tabela para os dados
DT::datatable(data_age %>% arrange(desc(ESPVIDA)))
# Mapa
data_age %>% map_mun('ESPVIDA',satellite = T)
data_age %>% map_mun('SOBRE40',satellite = T)
data_age %>% map_mun('SOBRE60',satellite = T)
data_age %>% map_mun('T_ENV',satellite = T)
```

* Não é possível encontrar um padrão espacial nas variáveis relatadas, com exceção da taxa de envelhecimento.
* Interessantemente, a cidade com a maior taxa de mortalidade também foi a com a maior taxa de envelhecimento, mas pode ser apenas uma coincidência.
* Os maiores centros urbanos (JF, Ubá, Muriaé) demonstram taxas de envelhecimento menores, o que pode estar relacionado com uma migração de jovens para esses centros. Ainda, cidades mais ao norte parecem também ter taxas menores.

#### Relacionado à Renda

```{r}
data_income <- data %>% select(name_muni,RDPC,GINI,THEIL )
# Resumindo os dados
summary(data_income)
DataExplorer::plot_histogram(data_income)
```

Distribuições de aparência normal.

```{r}
# Tabela para os dados
DT::datatable(data_income %>% arrange(desc(RDPC)))
# Mapa
data_income %>% map_mun('RDPC',satellite = T)
data_income %>% map_mun('GINI',satellite = T)
data_income %>% map_mun('THEIL',satellite = T)
```

* As maiores rendas per capita se concentram nos centros urbanos, com alguns outliers como Chiador e Estrela Dalva. As menores parecem estar ao norte/nordeste, próximas a outras cidades de MG.
* Quanto ao GINI, cidades entre Ubá, JF e Leopoldina parecem ter concentração de piores índices. O pior índice acontece em Ewbank da Câmara e Piraúba, próximas a JF e Ubá, respectivamente. 
* Quanto ao índice de Theil, o padrão é bastante semelhante.

#### Relacionado ao Acesso à Infraestrutura Vital

```{r}
data_infra <- data %>% select(name_muni,AGUA_ESGOTO, T_AGUA,
                              T_BANAGUA,T_LIXO,T_LUZ, T_AGUA_dummy,
                              T_BANAGUA_dummy,T_LIXO_dummy, T_LUZ_dummy,
                              AGUA_ESGOTO_dummy)
# Resumindo os dados
summary(data_infra)
DataExplorer::plot_histogram(data_infra)
DataExplorer::plot_bar(data_infra)
```

Nenhuma distribuição é normal, com a maioria apresentando padrões exponenciais. A maioria dos valores está próxima do máximo.

```{r}
# Tabela para os dados
DT::datatable(data_infra %>% arrange(desc(AGUA_ESGOTO)))
# Mapa
data_infra %>% map_mun('AGUA_ESGOTO',satellite = T)
data_infra %>% map_mun('AGUA_ESGOTO_dummy',satellite = T)
data_infra %>% map_mun('T_AGUA',satellite = T)
data_infra %>% map_mun('T_AGUA_dummy',satellite = T)
data_infra %>% map_mun('T_BANAGUA',satellite = T)
data_infra %>% map_mun('T_BANAGUA_dummy',satellite = T)
data_infra %>% map_mun('T_LIXO',satellite = T)
data_infra %>% map_mun('T_LIXO_dummy',satellite = T)
data_infra %>% map_mun('T_LUZ',satellite = T)
data_infra %>% map_mun('T_LUZ_dummy',satellite = T)
```

* Cada uma das variáveis parece ter outliers diferentes, sem grande distribuição espacial diferente.

#### IDH e Distribuição da População

```{r}
data_idh <- data %>% select(name_muni,IDHM,IDHM_E,IDHM_L,
                            IDHM_R, pesoRUR,pesourb,pesotot,TIPO) %>% 
  mutate(pct_rur = round(pesoRUR/pesotot,2),pct_urb= round(pesourb/pesotot,2))
# Resumindo os dados
summary(data_idh)
DataExplorer::plot_histogram(data_idh)
```

Tirando as distribuições de população em valores brutos, boa parte é normal. A população urbana sobrepõe a população rural.

```{r}
# Tabela para os dados
DT::datatable(data_idh %>% arrange(desc(IDHM)))
# Mapa
data_idh %>% map_mun('IDHM',satellite = T)
data_idh %>% map_mun('IDHM_E',satellite = T)
data_idh %>% map_mun('IDHM_L',satellite = T)
data_idh %>% map_mun('IDHM_R',satellite = T)
data_idh %>% map_mun('pct_rur',satellite = T)
data_idh %>% map_mun('pct_urb',satellite = T)
data_idh %>% map_mun('TIPO',satellite = T)
# data_idh %>% map_mun('pesotot',satellite = T)
```

* O IDHM parece ter valores menores em cidades fronteiriças ao nordeste, e maiores valores em centros urbanos. Esse mesmo quadro é mais pertinente no IDHE e IDHR em que o padrão é semelhante, mas os valores menores. O IDHL é mais homogêneo.
* Quanto à distribuição da população, a maioria das cidades são predominantemente urbanas, sendo que cidades no nordeste da região têm uma maior taxa de população rural.

## Análise Exploratória

### Processando SMR

```{r}
data_expl <- data %>% mutate(SMR_log=log(SMR)) %>% sf::st_drop_geometry()
data_expl$SMR_log %>% plot_histogram()
```

### Análise de Correlação

#### Saúde

*Nenhuma variável demonstrou grande correlação com SMR_log.*

###### CORRELAÇÃO

```{r}
data_expl %>% 
  select(SMR_log,coverage_ANS) %>% 
  ggpairs(progress = F)
# Correlação de Spearman devido à distribuição diferente
data_expl %>% select(SMR_log, PC_COBERTURA_SF,PC_COBERTURA_AB, coverage_ANS) %>% 
  cor(method = "spearman") %>% corrplot::corrplot.mixed()

```

##### BOXPLOTS E TESTE T

```{r}
## arrumar com wilcox

##PLOTS
data_expl %>% 
  ggplot() +
  geom_boxplot(aes(SF_dummy,SMR_log))
data_expl %>% ggplot()+
  geom_histogram(aes(SMR_log))+
  facet_wrap(~SF_dummy)
# Teste de Wilcox
wilcox.test(SMR_log ~ SF_dummy,data_expl)
##PLOTS
data_expl %>% 
  ggplot() +
  geom_boxplot(aes(AB_dummy,SMR_log))
data_expl %>% ggplot()+
  geom_histogram(aes(SMR_log))+
  facet_wrap(~AB_dummy)
# Teste de Wilcox
wilcox.test(SMR_log ~ AB_dummy,data_expl)
##PLOTS
data_expl %>% 
  ggplot() +
  geom_boxplot(aes(region_hc,SMR_log))
data_expl %>% ggplot()+
  geom_histogram(aes(SMR_log))+
  facet_wrap(~region_hc)
# Teste de Kruskal
kruskal.test( SMR_log ~ region_hc, data = data_expl)
FSA::dunnTest(SMR_log ~ region_hc,
              data=data_expl,
              method="bh")

```

#### Socioeconômico

##### Relacionado à Idade

###### CORRELAÇÃO

```{r}
data_expl %>% select(SMR_log,ESPVIDA,SOBRE40,SOBRE60,T_ENV) %>% 
  ggpairs(progress = F)
```

* Expectativa de vida e as taxas de sobrevivência estranhamente possuem duas modas. Entre essas variáveis, expectativa de vida e taxa de envelhecimento parecem ser passíveis de inclusão no modelo.

##### Relacionado à Renda

###### CORRELAÇÃO

```{r}
data_expl %>% select(SMR_log,RDPC,GINI,THEIL ) %>% ggpairs(progress = F)
```

* GINI e Theil são muito semelhantes, logo um deles terá que ser excluído.

##### Relacionado ao Acesso a Infraestrutura Vital

###### CORRELAÇÃO

```{r}
data_expl %>% select(SMR_log,AGUA_ESGOTO, T_AGUA,
                     T_BANAGUA,T_LIXO,T_LUZ) %>%
  ggpairs(progress = F,
          upper=list(continuous = wrap("cor", method = 'spearman')))
```

* Apesar das distribuições totais e espaciais serem muito parecidas, há pouca correlação entre as variáveis. Somente o acesso a banheiro e água demonstra alguma correlação.
* *OBS*: Mesmo com baixas correlações, não acho que mais de uma das variáveis relativas ao acesso ao saneamento deva ser incluída no modelo. No entanto, a que possui maior variabilidade poderia ser uma boa escolha.

##### BOXPLOTS E TESTE T

```{r}
data_expl %>% select(SMR_log, T_AGUA_dummy) %>% 
  ggplot() +
  geom_boxplot(aes(T_AGUA_dummy,SMR_log))
# Teste t
AGUA <- data_expl %>% select(SMR_log, T_AGUA_dummy) %>% 
  pivot_wider(names_from = T_AGUA_dummy,
              values_from = SMR_log)
data_expl %>% ggplot(aes(SMR_log)) +
  geom_histogram()+
  facet_wrap(~T_AGUA_dummy)
wilcox.test(SMR_log ~ T_AGUA_dummy,data_expl )
t.test(AGUA$`1`[[1]],AGUA$`0`[[1]])

data_expl %>% select(SMR_log, T_BANAGUA_dummy) %>% 
  ggplot() +
  geom_boxplot(aes(T_BANAGUA_dummy,SMR_log))
# Teste t
BANAGUA <- data_expl %>% select(SMR_log, T_BANAGUA_dummy) %>% 
  pivot_wider(names_from = T_BANAGUA_dummy,
              values_from = SMR_log)
t.test(BANAGUA$`1`[[1]],BANAGUA$`0`[[1]])

data_expl %>% select(SMR_log, T_LIXO_dummy) %>% 
  ggplot() +
  geom_boxplot(aes(T_LIXO_dummy,SMR_log))
# Teste t
LIXO <- data_expl %>% select(SMR_log, T_LIXO_dummy) %>% 
  pivot_wider(names_from = T_LIXO_dummy,
              values_from = SMR_log)
t.test(LIXO$`1`[[1]],LIXO$`0`[[1]])

data_expl %>% select(SMR_log,T_LUZ_dummy) %>% 
  ggplot() +
  geom_boxplot(aes(T_LUZ_dummy,SMR_log))
# Teste t
LUZ <- data_expl %>% select(SMR_log, T_LUZ_dummy) %>% 
  pivot_wider(names_from = T_LUZ_dummy,
              values_from = SMR_log)
t.test(LUZ$`1`[[1]],LUZ$`0`[[1]])

data_expl %>% select(SMR_log, AGUA_ESGOTO_dummy) %>% 
  ggplot() +
  geom_boxplot(aes(AGUA_ESGOTO_dummy,SMR_log))
# Teste t
ESGOTO <- data_expl %>% select(SMR_log, AGUA_ESGOTO_dummy) %>% 
  pivot_wider(names_from
              
              = AGUA_ESGOTO_dummy,
              values_from = SMR_log)
t.test(ESGOTO$`1`[[1]],ESGOTO$`0`[[1]])

```

##### IDH e Distribuição Populacional

###### CORRELAÇÃO

```{r}
data_expl %>% 
  select(SMR_log,IDHM,IDHM_E,IDHM_L,IDHM_R, pesotot, pct_rur,pct_urb) %>% 
  ggpairs(progress = F)
```

* As variáveis relacionadas ao IDHM possuem alta correlação com IDHE e IDHR, mas média com IDHL. 
* Variáveis relacionadas à urbanização possuem alta correlação com IDHM, IDHE e IDHR e média com IDHL.

##### BOXPLOTS E TESTE T

```{r}
data_expl %>% select(SMR_log, TIPO) %>% 
  ggplot() +
  geom_boxplot(aes(TIPO,SMR_log))

kruskal.test( SMR_log~ TIPO, data = data_expl)
FSA::dunnTest(SMR_log ~ TIPO,
              data=data_expl,
              method="bh")
data_expl %>% ggplot(aes(SMR_log)) +
  geom_histogram()+
  facet_wrap(~TIPO)
```

Quanto ao tipo de classificação de cidade, o teste ANOVA de uma via demonstrou diferença nas médias do desfecho em relação às cidades. No entanto, ao realizar o teste de Tukey para analisar se existia diferença entre variáveis específicas, o método indicou que não há diferença entre as variáveis individualmente.

## Selecionando Variáveis para Excluir da Modelagem

Com base nas análises anteriores, as variáveis selecionadas para uma reanálise entre elas são:

* SF_dummy
* coverage_ANS
* ESPVIDA
* T_ENV
* RDPC
* GINI
* T_AGUA
* T_LIXO
* T_LUZ
* IDHM_E
* IDHM
* TIPO

```{r}
data_expl %>% select(SMR_log, IDHM_E, T_ENV, ESPVIDA,
                     RDPC, GINI, T_AGUA, T_LIXO, T_LUZ, pct_urb,
                     PC_COBERTURA_SF,coverage_ANS) %>% cor(method = "spearman") %>% 
  corrplot::corrplot(tl.srt=50,type = 'lower', method = 'square',
                     addCoef.col = 'black', order = "hclust")
```

* Ao organizar as variáveis, a taxa de urbanização parece ter correlação moderada a alta com renda per capita, taxa de acesso a água e IDHM educacional. Renda per capita também parece ter relação com expectativa de vida.

# Salvando os Dados para Modelagem

```{r}
data_model <- data %>% dplyr::select(code_muni, sum_pop, n_deaths,expected, IDHM_E,IDHM,
                                     T_ENV, ESPVIDA,RDPC,GINI, T_AGUA_dummy, T_LIXO_dummy, 
                                     T_LUZ_dummy, TIPO,SF_dummy,coverage_ANS, region_hc,SMR)
write_rds(data_model, "data//data_model.rds")
```
