---
title: "R Notebook"
output:
  html_document:
    df_print: paged
---
```{r setup, include=FALSE} 
knitr::opts_chunk$set(warning = FALSE, message = FALSE)
```

# Seleção de Variáveis

Para este processo de seleção de variáveis, adotaremos uma abordagem hierárquica, introduzindo variáveis que têm uma maior relação de causalidade ou correlação com outras variáveis que podem afetar o desfecho antes de introduzir variáveis relacionadas a essa hierarquia superior.

Para começar, vamos selecionar as variáveis socioeconômicas.

```{r include=FALSE}
library(tidyverse)
# library(spdep)
# library(INLA)
library(mapview)
library(tidyverse)
library(caret)
library(leaps)
library(MASS)
library(sf)
```

```{r include=FALSE}
# Desabilitar notação científica
options(scipen=999)
```

```{r}
# Dados e resumo
data_mod <- read_rds("data//data_model.rds") %>% mutate(TIPO = TIPO %>% as.factor())
data_mod %>% summary()
data_mod %>% colnames()
```

```{r}
# Dados para modelagem
data_glm <- data_mod %>% st_drop_geometry()
data_glm$TIPO <- relevel(data_glm$TIPO, ref="Urbano")
```

## 01 - Variáveis Socioeconômicas e Demográficas (Distais)

As variáveis nesta categoria incluem:

* GINI
* IDHM
* RDPC
* IDHM_E
* ESPVIDA
* T_ENV
* TIPO

Por critérios teóricos, a variável ESPVIDA será excluída, conforme um estudo (referência [10.1002/ijc.33114]) que aponta que o uso da expectativa de vida pode não ser adequado para avaliar a associação entre fatores socioeconômicos e a mortalidade por câncer, uma vez que essa variável é influenciada por outras causas de morte e diretamente pelo câncer.

Além disso, a variável IDHM será excluída, uma vez que, embora seja importante e explicativa, por ser composta por outros componentes, sua inclusão pode reduzir seu poder explicativo. De qualquer forma, o IDHM é uma síntese de outros indicadores, que serão introduzidos ou foram eliminados (IDHM_E, RDPC, ESPVIDA).

### Regressão Stepwise

#### Critério AIC

```{r}
set.seed(123)
# Função para realizar o método stepwise
fun_glm_01 <- glm.nb(n_deaths ~  
                       GINI + RDPC + IDHM_E  + 
                       TIPO + T_ENV + offset(log(expected)), data = data_glm)
# Executando o método stepwise com base no critério AIC
AIC_both_01 <- stepAIC(fun_glm_01, direction = "both", trace = F)
# Sumário dos resultados
summary(AIC_both_01)
```

O resultado da análise AIC sugere a inclusão das variáveis GINI, TIPO e T_ENV. A variável GINI aborda a desigualdade, a variável TIPO de cidade aponta condições semelhantes para um grupo de cidadãos e a variável T_ENV lida com a questão da idade e seu impacto na incidência de câncer.

### Análise de Componentes Principais (PCA)

```{r}
library(factoextra)
library(dplyr)
# Transformando as variáveis em numéricas
data_PCA_01 <- data_mod %>% 
  dplyr::select(GINI,RDPC,IDHM_E, T_ENV, TIPO) %>% 
  sf::st_drop_geometry() %>% 
  mutate(TIPO = TIPO %>% as.numeric) %>% 
  as.data.frame(row.names = data_mod$code_muni)

# Realizando a análise de PCA
data_PCA_01 <- prcomp(data_PCA_01, scale. = TRUE)

# Resumo dos resultados do PCA
summary(data_PCA_01)

# Plot dos resultados do PCA
# Visualizar os autovalores (scree plot). Mostrar a porcentagem de variância explicada por cada componente principal
fviz_eig(data_PCA_01)
# Gráfico de indivíduos. Indivíduos com um perfil semelhante são agrupados.
fviz_pca_ind(data_PCA_01,
             gradient.cols = c("#00AFBB", "#E7B800", "#FC4E07"),
             repel = TRUE)
# Gráfico de variáveis. Variáveis correlacionadas positivamente apontam para o mesmo lado do gráfico. Variáveis correlacionadas negativamente apontam para lados opostos do gráfico.
fviz_pca_var(data_PCA_01,
             col.var = "contrib", # Colorir de acordo com as contribuições para o componente principal
             gradient.cols = c("#00AFBB", "#E7B800", "#FC4E07"),
             repel = TRUE)
# Resultados para Variáveis
res.var <- get_pca_var(data_PCA_01)
res.var$contrib        # Contribuições para os componentes principais
```

A análise de PCA não indica uma variável dominante e sugere que nenhuma variável se destaca na explicação da variação nas observações.

#### Conclusão

Com base nas análises anteriores, as variáveis a serem incorporadas ao modelo são:

* GINI
* TIPO
* T_ENV

Nenhuma variável componente do IDHM, que é comumente usada, foi selecionada. A variável GINI aborda a desigualdade, a variável TIPO de cidade aponta condições semelhantes para um grupo de cidadãos e a variável demográfica T_ENV lida com a questão da idade e seu impacto na incidência de câncer, embora seja importante lembrar que incidência não é igual a mortalidade.
 
## 02 - Adição de Variáveis Relacionadas à Cobertura de Serviços Básicos

Neste caso, o objetivo é analisar se a adição de algumas dessas variáveis intermediárias diminuiria ou anularia o efeito das variáveis anteriores, mais distantes.

As variáveis a serem testadas são:

* T_AGUA_dummy
* T_LIXO_dummy
* T_LUZ_dummy
* region_hc
* coverage_ANS
* SF_dummy

### Regressão Stepwise

#### Critério AIC

```{r}
set.seed(123)
# Função para realizar o método stepwise
fun_glm_02 <- glm.nb(n_deaths ~ GINI + TIPO + T_ENV + 
                       T_LIXO_dummy + T_LUZ_dummy + T_AGUA_dummy +
                       SF_dummy + coverage_ANS + region_hc +
                       offset(log(expected)), data = data_glm)
# Executando o método stepwise com base no critério AIC
AIC_both_02 <- stepAIC(fun_glm_02, direction = "both", trace = F)
# Sumário dos resultados
summary(AIC_both_02)
```

### Análise de Componentes Principais (PCA)

```{r}
# Transformando variáveis em numéricas
data_PCA_02 <- data_mod %>% 
  dplyr::select( T_AGUA_dummy, T_LIXO_dummy, T_LUZ_dummy,
                 SF_dummy, coverage_ANS, region_hc) %>% 
  sf::st_drop_geometry() %>% 
  mutate(T_LIXO_dummy = T_LIXO_dummy %>% 
           as.numeric(), 
         T_LUZ_dummy = T_LUZ_dummy %>% 
           as.numeric(),
         T_AGUA_dummy = T_AGUA_dummy %>% 
           as.numeric(),
         region_hc = region_hc %>% 
           as.numeric(),
         SF_dummy = SF_dummy %>% as.numeric()) %>% 
  as.data.frame(row.names = data_mod$code_muni)

# Realizando a análise de PCA
data_PCA_02 <- prcomp(data_PCA_02, scale. = TRUE)

# Resumo dos resultados do PCA
summary(data_PCA_02)

# Plot dos resultados do PCA
# Visualizar os autovalores (scree plot). Mostrar a porcentagem de variância explicada por cada componente principal
fviz_eig(data_PCA_02)
# Gráfico de indivíduos. Indivíduos com um perfil semelhante são agrupados.
fviz_pca_ind(data_PCA_02,
             gradient.cols = c("#00AFBB", "#E7B800", "#FC4E07"),
             repel = TRUE)
# Gráfico de variáveis. Variáveis correlacionadas positivamente apontam para o mesmo lado do gráfico. Variáveis correlacionadas negativamente apontam para lados opostos do gráfico.
fviz_pca_var(data_PCA_02,
             col.var = "contrib", # Colorir de acordo com as contribuições para o componente principal
             gradient.cols = c("#00AFBB", "#E7B800", "#FC4E07"),
             repel = TRUE)
# Resultados para Variáveis
res.var <- get_pca_var(data_PCA_02)
res.var$contrib        # Contribuições para os componentes principais
```

Esta análise de PCA revelou um equilíbrio maior entre os componentes e uma variação considerável na capacidade explicativa da variância pelas variáveis. Nenhuma das variáveis parece ter uma grande capacidade explicativa para a variação nas observações.

#### Conclusão

Nenhuma das variáveis demonstrou ter valor ao serem adicionadas ao modelo. Embora algumas dessas variáveis sejam importantes para a pergunta de estudo, suas baixas variações, observadas nas análises anteriores, e a ausência de impacto significativo enfraquecem sua inclusão. Talvez, se o método de coleta dessas variáveis fosse semelhante ao que é feito atualmente, elas poderiam ter mais valor, mas isso não pode ser testado.

## Conclusão Geral

As seguintes variáveis devem ser incorporadas:

* GINI
* TIPO
* T_ENV

Quanto às análises de PCA, ambas as análises com diferentes variáveis demonstraram uma amostra bastante homogênea, sem grandes outliers ou formação de grupos distintos.

