---
title: "R Notebook"
output:
html_document:
df_print: paged
---

# Introdução

A partir da seleção de variáveis anteriores, as seguintes foram selecionadas:

* GINI
* TIPO
* T_ENV

Neste caso, o objetivo é produzir um modelo bayesiano que capture variações espaciais e a diferença de risco entre as localidades a partir das variáveis introduzidas.

A seguir, serão testados modelos diferentes, introduzindo primeiro apenas as variáveis e depois efeitos aleatórios espaciais.

```{r}
library(tidyverse)
library(spdep)
library(INLA)
library(mapview)
library(tidyverse)
```

```{r}
# Remover notação científica
options(scipen=999)
data_mod <- read_rds("data//data_model.rds") %>% mutate(TIPO = TIPO %>% as.factor())
## *Selecionando cidades na região*
tab_mun_micro_macro <- read.csv("data//tab_mun_micro_macro_br.csv", 
                                sep = ";", encoding = "UTF-8")
se_minas <- tab_mun_micro_macro %>% filter(UF == "MG" & MACRO_COD == "3107")
# Filtrar com os códigos das cidades
cods <- se_minas$MUN_COD %>% str_sub(end =6)
# Baixar mapa em sf (formato IBGE gerado pelo IPEA)
munMG <- read_rds('data//munMG.rds')
# O DATASUS usa apenas 6 dígitos para o código da cidade
munMG$code_muni <- str_sub(munMG$code_muni, end = 6)
# Filtrar dados de Minas Gerais com base na região sudeste
se_map <- munMG %>% filter(code_muni %in% cods) %>% 
  dplyr::select(code_muni, name_muni)
# Regiões vizinhas
w.nb <- poly2nb(se_map)
# Criando a matriz de vizinhança
nb2INLA("mg_graph", w.nb)

# Mudando o tipo de dado espacial
data_mod <- as_Spatial(data_mod, cast = TRUE, IDs = paste0("ID", seq_along(regiao)))
data_mod$TIPO <- relevel(data_mod$TIPO, ref="Urbano")
```

# Modelos

## A - Modelo de Poisson

Para iniciar a análise, será construído um modelo com as variáveis selecionadas.

```{r}
# A - modelo de Poisson
mod_A <- n_deaths ~  T_ENV + GINI + TIPO
#output
output_A <- inla(formula = mod_A,
                 family = "poisson",
                 E = expected, 
                 data = data_mod@data,
                 control.fixed = control.fixed(mean.intercept = 0, 
                                               prec.intercept = 1e-5, mean = 0,
                                               prec = 1e-5  ),
                 control.compute = list(dic = T))
# guardando estimativas para cada uma das variáveis e o DIC do modelo
estimatesA <- tibble()
results <- output_A 
name <- paste0("A") 
dic <- results$dic[1]
results <- rownames_to_column(results$summary.fixed,var = 'variable')[-1,c(1,2,4,6)]
results <- results %>% mutate_if(is.numeric, ~ round(.,3))
results <- cbind(results,dic, model = name)
results <- results[,c(1,3,2,4,5,6)]

# Juntando os dados
estimatesA <- results
```

## B - Modelo de Poisson com Efeitos Aleatórios Não Estruturados (phi)

```{r}
# Identificadores
data_mod@data$ind <- 1:nrow(data_mod@data)
# Função
mod_B <- n_deaths ~  T_ENV + GINI + TIPO +
  f(ind, model="iid", hyper = list("prec" = list(prior = "loggamma", param = c(0.5, 0.0005))))


output_B <- 
  inla(formula = mod_B,
       family = "poisson",
       E = expected, 
       data = data_mod@data,
       control.fixed = control.fixed(mean.intercept = 0, 
                                     prec.intercept = 1e-5, mean = 0,
                                     prec = 1e-5  ),
       control.compute = list(dic = T))

#estimatesA <- tibble()
results <- output_B
name <- paste0("B") 
dic <- results$dic[1]
results <- rownames_to_column(results$summary.fixed,var = 'variable')[-1,c(1,2,4,6)]
results <- results %>% mutate_if(is.numeric, ~ round(.,3))
results <- cbind(results,dic, model = name)
results <- results[,c(1,3,2,4,5,6)]

# Juntando os dados
estimatesB <- results
```

## C - Modelo com Efeitos Espaciais

```{r}
# C
# Identificadores
data_mod@data$ind2 <- 1:nrow(data_mod@data)
# Função
mod_C <- n_deaths ~  T_ENV + GINI + TIPO +
  f(ind, model="iid",
    hyper = list("prec" = list(prior = "loggamma", param = c(0.5, 0.0005))))+
  f(ind2, model = "besag", 
    graph = "mg_graph", 
    hyper = list("prec" = list(prior = "loggamma", param = c(0.5, 0.0005)))) 

#output
output_C <- inla(formula = mod_C,
                 family = "poisson",
                 E = expected, 
                 data = data_mod@data,
                 control.fixed = control.fixed(mean.intercept = 0, 
                                               prec.intercept = 1e-5, mean = 0,
                                               prec = 1e-5  ),
                 control.compute = list(dic = T))
# guardando estimativas para cada uma das variáveis e o DIC do modelo
estimatesA <- tibble()
results <- output_C
name <- paste0("C") 
dic <- results$dic[1]
results <- rownames_to_column(results$summary.fixed,var = 'variable')[-1,c(1,2,4,6)]
results <- results %>% mutate_if(is.numeric, ~ round(.,3))
results <- cbind(results,dic, model = name)
results <- results[,c(1,3,2,4,5,6)]

# Juntando os dados
estimatesC <- results
```
## Estimativas

```{r}
estimatesA
estimatesB
estimatesC
```

Ao final o modelo selecionada foi o compelto, que juntas as variáveis selecionadas anteriormente juntamente com os efeitos aleatórios.


